臺灣臺北地方法院民事判決　　　　　　　95年度訴字第7124號
原　　　告　乙○○
　　　　　　丙○○
共　　　同
訴訟代理人　詹基益律師
被　　　告　甲○○
訴訟代理人　陳傳中律師
複代理人　　張信陽律師
訴訟代理人　張人志律師
上列當事人間返還房屋等事件，本院於中華民國96年3月21日言
詞辯論終結，判決如下：
    主  文
原告之訴及其假執行之聲請均駁回。
訴訟費用由原告負擔。
    事實及理由
壹、程序方面：
    按訴狀送達後，原告不得將原訴變更或追加他訴，但請求之
    基礎事實同一，不在此限，民事訴訟法第 255 條第 1 項第
    2 款定有明文。又所謂請求之基礎事實同一，係指變更或追
    加之訴與原訴之主要爭點有其共同性，各請求利益之主張在
    社會生活上可認為同一或關連，而就原請求之訴訟及證據資
    料，於審理繼續進行在相當程度範圍內具有同一性或一體性
    ，得期待於後請求之審理予以利用，俾先後兩請求在同一程
    序得加以解決，避免重複審理，進而為統一解決紛爭者，即
    屬之（最高法院90年度台抗字第2號裁定意旨參照）。查本
    件原告起訴之基礎事實，係主張其等為陳諶之繼承人，而陳
    諶生前係將台北縣土城市○○路○段25之4號2樓房地（下稱
    系爭房地）以通謀虛偽買賣之方式登記給被告，陳諶過世後
    ，系爭房地既屬陳諶之遺產，被告未將之處理，把價金交付
    原告，竟占為己用，並出租予他人等情，先於95年6月20日
    起訴時係聲明：（一）被告應將台北縣土城市○○路○段25
    之4號2樓房屋及其所有土地之產權返還原告。（二）被告應
    自民國94年4月5日起至清償日止，按月給付原告租金新台幣
    （下同）6,000元。嗣後其分別95年7月28日、95年9月28日
    、95年12月1日追加、變更前揭聲明，而成為最終之聲明為
    ：（一）被告應給付原告新台幣200萬元及自起訴狀繕本送
    達之翌日起至清償日止按年息百分之五計算之利息（二）被
    告應自民國94年4月5日起至清償日止，按月給付原告租金新
    台幣（下同）6,000元。是其聲明固有追加變更，惟其請求
    之基礎事實均未變易，有其社會事實之共通性及關聯性，並
    就原請求所主張之事實及證據資料，於追加、變更之訴得加
    以利用，惟此部分依民事訴訟法第255條第1項第2款規定，
    應予准許。
貳、實體方面：
一、本件原告主張：原告二人為大陸地區人士，係陳諶之子、女
    ，而陳諶生前因委託被告於其過世後代為處理該等財產，故
    將系爭房地於93年6月7日以通謀虛偽買賣之方式移轉登記給
    被告。嗣陳諶於93年12月21日過世，系爭房地既屬陳諶之遺
    產，被告竟未將之處理把價金交付原告，且占為己用，並出
    租予他人每月收取6,000元租金，爰依繼承及不當得利之法
    律關係，請求被告給付之。並聲明：（一）被告應給付原告
    新台幣200萬元及自起訴狀繕本送達之翌日起至清償日止按
    年息百分之五計算之利息（二）被告應自民國94年4月5日起
    至清償日止，按月給付原告租金新台幣（下同）6,000元。
    （三）願供擔保請准宣告假執行。
二、被告則以：（一）原告乙○○非被繼承人陳諶之子，無原告
    適格且被繼承人陳諶，於大陸地區尚有配偶嚴賽芳，即嚴賽
    芳依法應有繼承權。故僅由原告二人起訴主張公同共有權利
    ，亦不合法。（二）原告將聲明變更為被告應給付200萬元
    金錢云云，換言之，原告係依據民法767條所有物返還請求
    權之規定，訴請被告給付200萬元金錢（不特定物），足見
    其請求顯屬民事訴訟法第249條第2項「原告之訴，依其所訴
    之事實，在法律上顯無理由…」規定之情形，自應逕以判決
    駁回之。（三）陳諶在台灣並無繼承人，而原告依台灣地區
    與大陸地區人民關係條例（下稱兩岸條例）第69條規定，復
    不能取得系爭房屋所有權，則依同條例第68條第1、3項、及
    退除役官兵死亡無人繼承遺產管理辦法第4條規定，系爭房
    屋自應歸由退輔會全權管理、處分。故而原告請求交付遺產
    之對象應是退輔會，而非被告，其向被告請求自無理由。（
    四）退言之，被告取得系爭房地之所有權確係基於買賣關係
    ，原告主張被告與陳諶通謀虛偽意思表示，自應就該等事實
    負舉證之責等語置辯。並聲明：（一）駁回原告之訴及假執
    行之聲請。（二）如受不利判決，願供擔保請准宣告免為假
    執行。
三、按「大陸地區人民繼承臺灣地區人民之遺產，應於繼承開始
    起三年內以書面向被繼承人住所地之法院為繼承之表示；逾
    期視為拋棄其繼承權。大陸地區人民繼承本條例施行前已由
    主管機關處理，且在臺灣地區無繼承人之現役軍人或退除役
    官兵遺產者，前項繼承表示之期間為四年。」、「被繼承人
    在臺灣地區之遺產，由大陸地區人民依法繼承者，其所得財
    產總額，每人不得逾新臺幣二百萬元。超過部分，歸屬臺灣
    地區同為繼承之人；臺灣地區無同為繼承之人者，歸屬臺灣
    地區後順序之繼承人；臺灣地區無繼承人者，歸屬國庫。…
    …第一項遺產中，有以不動產為標的者，應將大陸地區繼承
    人之繼承權利折算為價額。」兩岸條例第66 條、67條定有
    明文，且於同條例第67之1條復規定：「前條第一項之遺產
    事件，其繼承人全部為大陸地區人民者，除應適用第六十八
    條之情形者外，由繼承人、利害關係人或檢察官聲請法院指
    定財政部國有財產局為遺產管理人，管理其遺產。」再如退
    除役官兵死亡，繼承人因故不能管理遺產者，由主管機關（
    國防部或行政院退除役官兵輔導委員會）依其訂定之「退除
    役官兵死亡無人繼承遺產管理辦法」管理其遺產，兩岸條例
    第68條第1、3項亦定有明文。依前開規定可知，大陸地區人
    民如主張其係臺灣地區人民之繼承人而繼承臺灣地區人民之
    遺產，應於繼承開始起3年內以書面向被繼承人住所地之法
    院為繼承之表示，且如繼承人全部為大陸地區人民之情形，
    無論係依該條例第67之1條規定或68條之規定，均須先由財
    政部國有財產局或行政院退除役官兵輔導委員會任遺產管理
    人管理其遺產，如發現遺產有遭侵奪或冒名登記等與事實不
    相符之情事，亦應經前述之程序處理，而主張其權利。
四、查本件被繼承人陳諶具有退除役官兵身分，在台灣並無繼承
    人，且原告2人雖主張係陳諶之繼承人，惟至今尚未以書面
    向被繼承人住所地之法院為繼承之表示，亦未依兩岸條例67
    之1條聲請法院指定遺產管理人等情，為兩造所不爭執。依
    前揭說明，原告等如以遺產受侵奪而欲提起確認之訴，仍需
    先依法為繼承之表示，始能認為具備確認之訴「訴之利益」
    ，才不致於訴訟中因逾期表示繼承，而產生視為「拋棄繼承
    權」之效果，使訴訟歸於白費。就給付之訴，則應由遺產管
    理人提起，回復遺產之侵奪後再依法分配之，於分配中尚受
    200萬元額度之限制。是縱使原告主張陳諶與被告通謀將系
    爭房屋之所有權移轉登記之行為無效云云係屬真實，但因原
    告係起訴逕行請求交付遺產，仍應依前述法律規定，確定遺
    產管理人後，由遺產管理人起訴請求。故原告於未依前揭程
    序處理即逕行訴請被告交付遺產或不當得利云云，自非適法
    。原告之訴既經駁回，其假執行之聲請即失依據，亦應一併
    予以駁回之。
四、本件之事實及法律關係已臻明確，兩造之其餘主張陳述及攻
    擊防禦方法，對判決之結果無影響，爰不一一加以論述，附
    此敘明。
五、訴訟費用之負擔：民事訴訟法第78條。
中　　華　　民　　國　　96　　年　　3　　月　　29　　日
                  民事第一庭      法　官　朱漢寶
以上正本係照原本作成
如對本判決上訴，須於判決送達後20日內向本院提出上訴狀
中　　華　　民　　國　　96　　年　　3　　月　　29　　日
                    　　　　　　  書記官　黃瓊玉
